---
title: "Línea de investigación en Estudios Fónicos <br/> &#x1f5e3;"
subtitle: "Instituto Caro y Cuervo"  
author: 
  - "Grupo de Investigación en Lingüística"
date: '`r Sys.Date()`'
output:
  xaringan::moon_reader:
    lib_dir: libs
    css: xaringan-themer.css
    nature:
      highlightStyle: github
      highlightLines: true
      countIncrementalSlides: false
      text_font_size: "150%"
---

```{r setup, include=FALSE}
options(htmltools.dir.version = FALSE)
```

```{r xaringan-themer, include=FALSE, warning=FALSE}
library(xaringanthemer)
style_mono_light(base_color = "#23395b")
```

# Contenidos

 1. Integrantes
 
 2. Publicaciones
 
 3. Maestría en Lingüística
 
 3.1. Cursos
 
 3.2. Trabajos de grado 2016-2020
 
 4. Alianzas y redes

---
# Integrantes

La línea de **Estudios Fónicos** tiene 5 años de creación (2016-2020) y actualmente está conformada por los siguientes integrantes:


- Alejandro Correa (Investigador y docente en el área de la fonética experimental)

- Camilo Díaz Romero (Investigador y docente en el área de la fonología)

- Udiluz Monsalve (Docente de extensión)

- Linda Carolina Rodríguez (Investigadora encargada de la transcripción y anotación de corpus orales)



---
# Objetivos

**Investigación**

- Estudiar las características fonéticas y fonológicas del español y las lenguas nativas de Colombia.

**Docencia**

- Formar investigadores en el área de la fonética y la fonología que se interesen por documentar y estudiar las características fonéticas y fonológicas del español y las lenguas nativas de Colombia.


**Difusión**

- Difundir los avances actuales de la **fonética experimental** y la **teoría fonológica** y dar a conocer sus métodos, procedimientos y aplicaciones dentro de la comunidad académica. 
---
class: inverse, center, middle

# Proyectos  &#x270d;
---

### &#x1f30e;&#xfe0e; Desarrollo de atlas tipológicos sobre lenguas indígenas de Colombia 

El proyecto de investigación pretende llevar a cabo una actualización de la caracterización de los estudios de tipología lingüística en Colombia, combinando, para ello, el componente teórico y conceptual de la clasificación rítmica-holística de la Fonología Natural (Donegan & Stampe, 2004) con la experiencia de la sistematización parametrizada de la información lingüística en los estudios dialectométricos (Goebl, 1984; 2001) expandida a la geografía lingüística general con datos estructurales (fonológicos, morfológicos y sintácticos) de diferentes lenguas indígenas del país, las cuales están consignadas en González de Pérez y Rodríguez de Montes (Eds.) (2000). 

Investigador: Camilo Díaz Romero
---

### &#x1f5e2; CoRe: Habla conectada y reducción fonética en el español de Colombia 



El habla conectada hace referencia a los sonidos y secuencias de naturaleza sintagmática que se forman en las junturas entre palabras o que resultan de la asimilación y fusión de unidades léxicas (Andersen, 1986, p. 1; Kohler, 1996, p. 228), mientras que la reducción fonética hace referencia al debilitamiento articulatorio, a la elisión de sonidos y a la variabilidad acústica de los sonidos de una lengua. Este proyecto tiene como objetivo describir fonéticamente muestras del español de Colombia para descubrir fenómenos de habla conectada y patrones de reducción fonética, estudiar la percepción de estas realizaciones y discutir los resultados teniendo en cuenta los argumentos y predicciones de modelos del habla como la teoría de la hipo e hiperarticulación (Lindblom, 1990), la teoría de la polisistémica de Hawkins y Smith (2001), la Smooth Signal Redundacy Hypothesis de Aylett y Turk (2004), entre otras propuestas recientes (Niebuhr, 2016).

Investigadores: Alejandro Correa y Linda Rodríguez

---
class: inverse, center, middle

# Publicaciones &#x1f4da;
---
# Temas de las publicaciones


**Temas generales**

 - Fonética y fonología del español 
 - Creación y análisis cuantitativo de corpus orales
 - Fonética y fonología del español y el criollo palenquero 
 - Fonética y fonología de las lenguas indígenas de Colombia 

**Temas específicos**

 - Fonética acústica 
 - Reducción fonética y habla conectada
 - Fonología natural
 - Tipología fonológica
 
**Otros**
 
 - Materiales de aprendizaje
 - Libros de texto
 
---

### Publicaciones y presentaciones 2016-2020

.pull-left[

```{r echo= FALSE}
data <- data.frame(
  name= c("Artículos", "Capítulos", "Ponencias", "Conferencias"),
  value=c(4,7,10,4)
)
barplot(height=data$value, names=data$name, col = c("grey60", "grey80", "grey90", "grey99"))
text(c(2.5,2.5,2.5, 2.5), labels= c(4,7,"+10", 4), pos=3)
```
]
.pull-right[
* Los artículos fueron publicados en revistas revisadas por pares evaluadores;

* Los capítulos de libro son de circulación internacional;

* Las ponencias incluyen congresos nacionales e internacionales;

* 3 conferencias invitadas internacionales (Barcelona, Málaga) y 1 nacional (Bogotá, UN);
]
---
class: center
###  Google Scholar (Correa)

```{r echo= FALSE}
data <- data.frame(
  name= c("2016", "2017", "2018", "2019", "2020"),
  value=c(7,15,15,10, 4)
)
barplot(height=data$value, names=data$name, col = c("grey50","grey60", "grey80", "grey90", "grey99"), space= 0.12)
text(c(4.5,4.5,4.5,4.5, 1.5), labels= c(7,15,15,10, 4), pos=3)
```


---
class: center
###  Google Scholar (Díaz)

```{r echo= FALSE}
data <- data.frame(
  name= c("2016", "2017",  "2019", "2020"),
  value=c(1,3,1,5)
)
barplot(height=data$value, names=data$name, col = c("grey50","grey60", "grey80", "grey90", "grey99"), space= 0.12)
text(c(0.5,0.5,0.5,0.5), labels= c(1,3,1,5), pos=3)
```

---
class: inverse, middle, center

# Maestría en Lingüística &#x1f393;
---
# Cursos troncales y electivos

La línea de Estudios Fónicos imparte **cursos troncales** (izquierda) y de **profundización** o **extensión** (derecha):

.pull-left[
1. Fonética Experimental I (Alejandro Correa) ;

1. Fonética Experimental II (Alejandro Correa);

1. Métodos y modelos sociolingüísticos I (Camilo Díaz);

1. Métodos y modelos sociolingüísticos II (Camilo Díaz);

1. Seminarios de Investigación I-II (Alejandro Correa, Camilo Díaz);

]

.pull-right[
1. Fonología I (Camilo Díaz) ;

1. Fonología II (Camilo Díaz);

1. Estadística para lingüistas (Alejandro Correa);

1. Diplomado en Fonética Judicial (Correa, Díaz, Monsalve)
]


---

##  Trabajos de grado 


.pull-left[

```{r echo= FALSE}
data <- data.frame(
  name= c("2016", "2017", "2018", "2019", "2020"),
  value=c(2,0,3,4,1)
)
barplot(height=data$value, names=data$name, col = c("grey50","grey60", "grey80", "grey90", "grey99"), space= 0.12)
text(c(0.5,0.5,0.5,0.5, 0.5), labels= c(2,0,3,4,1), pos=3)
```

]

.pull-right[

**Directores y resultados**
* Alejandro Correa (8 trabajos) y Camilo Díaz (2 trabajos); 

* 5 trabajos con mención meritoria  y 4 con mención laureada;

**Después del grado**

* 4 de los 10 estudiantes graduados ingresaron a un doctorado;

* 2 trabajan como docentes o investigadores en el ICC;

* 4 trabajan como docentes (educación media y ELE).

]





---

class: inverse, middle, center

# Redes académicas &#x1f939;

---

# Comunidad científica

La Línea de Estudios Fónicos busca impactar positivamente en la sociedad colombiana a través de la docencia y la investigación. Así que todos nuestros esfuerzos buscan:

1. Dar a conocer a la comunidad académica colombiana sobre los problemas, teorías y métodos actuales de la teoría fonética y fonológica.

2. Fomentar el desarrollo de habilidades de análisis computacional de datos lingüísticos entre los estudiantes colombianos.

3. Fomentar el desarrollo de habilidades de análisis cuantitativo entre los estudiantes de Ciencias Humanas.

3. Fomentar las buenas prácticas científicas entre los profesionales que trabajan en el ámbito de las ciencias del habla (fonoaudiólogos, peritos, ingenieros y docentes)

---

# Laboratorio de Lingüística, Universidad Nacional de Colombia


1. Facilitan equipos y ayuda profesional para la realización de experimentos de percepción;

1. Contribuyen con participantes para la realización de nuestros corpus; 

1. Contribuyen a la evaluación de trabajos de grado;

1. Los estudiantes del Departamento de Lingüística asisten regularmente a los cursos de extensión organizados por esta línea.

---


# Laboratorio de Acústica Forense, Fiscalía General de la Nación


1. Consultan al ICC sobre parámetros acústicos y métodos de recolección de datos para realizar procedimientos de cotejo de voz a cargo de la Fiscalía General de la Nación;

1. En 2020 se impartirá el primer Diplomado en Fonética Judicial como parte de las capacitaciones institucionales ofrecidas por la FGN a los peritos; 

1. Con este curso esperamos mejorar las prácticas, procedimientos y las habilidades de interpretación de datos de los peritos que utilizan el método combinado.

---


# Laboratorio de Acústica Forense, Policía Nacional


1. Actualmente implementan nuestros métodos de recolección de datos en su propio corpus para el análisis forense de la población colombiana;

1. Han participado como estudiantes de los cursos de extensión (Estadística para Lingüistas); 

1. Contribuyen con participantes para la realización de nuestros corpus; 

1. Con esta colaboración esperamos que la Policía Nacional pueda seguir desarrollando sus bases de datos y pueda implementar los procedimientos de análisis automático en los peritajes a su cargo.

---

class: center, middle

# ¡Gracias!

